臺灣高雄地方法院刑事判決　　　　　　　　　　　　九十一年度易字第三一六三號
　　公　訴　人　臺灣高雄地方法院檢察署檢察官
　　被　　　告　乙○○
　　選任辯護人　張賜龍律師
右列被告因贓物案件，經檢察官提起公訴（九十一年度偵字第三四五號），本院判決
如左：
    主  文
乙○○無罪。
    事  實
一、公訴意旨略以：乙○○明知甲○○（另為不起訴處分）所持有已經公告廢止流通
    之面額新台幣（下同）五十元，共計二百餘萬元之印花稅票，係民國八十四、五
    年間，在台北縣秀朗橋清理廢棄物時，所拾得而未交付警察機關予以侵占之贓物
    ，竟於八十九年十一、十二月間，在甲○○位於台北縣三峽鎮○○街一九八號九
    樓之二住處，收受上開印花稅票，再分別經由不知情之李賢忠、陳明宏、林文玲
    （均另為不起訴處分），在高雄市以票面面額六折至八折之價格直接或間接售予
    不知情之代書業者閻秀珍、張麗雪、張月里、趙玲芳、楊金龍、陳美容、陳勝孕
    、許廷臣等人貼用，因認被告涉有刑法第三百四十九條第一項收受贓物罪嫌云云
    。
二、按犯罪事實應依證據認定之，無證據不得推定其犯罪事實；又不能證明被告犯罪
    ，應諭知無罪之判決。刑事訴訟法第一百五十四條及第三百零一條分別定有明文
    。又按刑事訴訟法上所謂認定犯罪事實之證據，係指足以認定被告確有犯罪行為
    之積極證據而言，如未能發現相當證據或證據不足以證明，自不能以推測或擬制
    之方法，以為裁判基礎；而認定不利於被告之事實，須依積極證據，苟積極證據
    不足為不利被告之認定時，即應為有利於被告之認定，更不必有何有利之證據。
    若證據資料在經驗科學上或論理法則上尚有對被告較為有利之存疑，而無從依其
    他客觀方法排除此項合理之可疑，即不得以此資料作為斷罪之基礎，且刑事訴訟
    制度受「倘有懷疑，則從被告之利益為解釋」、「被告應被推定為無罪」之原則
    所支配，故得為訴訟上之證明者，無論為直接或間接證據，須客觀上於一般人均
    不致有所懷疑而達於確信之程度者，始可據為有罪之認定，倘其證明尚未達於「
    確信」之程度，而有合理可疑存在時，即難據以為被告不利認定，換言之，在法
    律判斷上，即不能為被告有罪之認定。
三、次按刑法第三百四十九條第一項收受贓物罪，其所謂之「贓物」，須具備二個要
    件：(一)係指實施財產犯罪之不法行為所取得之財物；(二)贓物必須被害人對之有返
    還請求權，如無被害人或另無其他得對之請求返還者，即不得謂之贓物。又刑法
    第三百三十七條侵占脫離物罪之客體即「遺失物、漂流物或其他離本人所持有之
    物」，其中「遺失物」，係指非基於本人之意思，而偶然脫離其持有之物；所謂
    「漂流物」，乃隨水漂流之遺失物；至「其他離本人所持有之物」，乃指除遺失
    物、漂流物外，其他非基於本人之意思，而脫離其持有之物；可知該罪之客體最
    主要之特色是「非基於本人之意思，而脫離本人持有之物」，其與「遺棄物」，
    係基於本人拋棄之意思，而使其脫離本人持有之物不同。是如行為人所侵占者，
    如係「遺棄物」，即不構成刑法第三百三十七條侵占脫離物罪；而第三人如收受
    上開行為人所交付之「遺棄物」，亦不構成刑法第三百四十九條第一項收受贓物
    罪。經查：
  (一)扣案之舊版印花稅票，最遲至七十年間業已廢止流通，有財政部七十年七月二日
    （七○）台財稅字第三五四三四號函附卷可稽。
  (二)證人甲○○於調查局、偵查中陳稱：「約五、六年前，我受僱於他人台北縣新店
    市○○路○段附近從事民宅拆除翻修工作，於秀朗橋下清理廢棄物時，發現乙包
    用報紙包裝之面額五十元舊版印花稅票，我便將該包印花稅票帶回家，之後我曾
    打電話至新店稅捐單位詢問前開印花稅票可否退錢，當時稅捐人員回答印花稅票
    不能退錢」等語；另於本院審理時證述：「我以前從事房屋整修工作，我在秀朗
    橋下丟廢棄物時，在那裡發現的，是別人丟棄的，我就把他撿回來。大約是在六
    、七年前，當時是用報紙包的。當時旁邊都是一些廢棄不用的建材像碎石子、破
    舊的天花板之類的。」等語（見本院九十一年十月二十五日審判筆錄）。
  (三)綜上，被告收受本案之舊版印花稅票，既經廢止流通，亦不能退款，顯已失去表
    彰繳納印花稅費之作用，而無經濟價值；又上開之印花稅票係證人甲○○在台北
    縣秀朗橋下，一般建築業丟棄廢棄建材處拾得，可認上開之舊印花稅票，係不詳
    之人因其已無經濟價值，基於拋棄之意思，而將之丟棄於台北縣秀朗橋下，屬於
    「遺棄物」，而該印花稅票既經所有人拋棄，即已喪失其所有權，自不能再請求
    返還。是依上開說明，被告所收受者，既非犯財產上之罪所不法取得之財物，亦
    無被害人可請求返還，顯與贓物之要件不符，縱有收受亦難以刑法第三百四十九
    條第一項收受贓物罪相繩。此外，復查無其他積極證據足資認定被告有收受贓物
    罪之犯行，自不能證明其犯罪，揆諸前揭說明，爰為無罪之諭知。
四、據上論結，應依刑事訴訟法第三百零一條第一項，判決如主文。
中      華      民      國      九十一      年      十一    月    六    日
                                  臺灣高雄地方法院刑事第七庭
                                      法  官   曾吉雄
右為正本，係照原本作成，證明與原本無異。
如不服本判決，應於送達後十日內，向本院提出上訴狀。
中      華      民      國      九十一      年      十一    月    六    日
                                      書記官    唐美玲
